【裁判字號】    99,台上,569
【裁判日期】    990128
【裁判案由】    貪污
【裁判全文】
最高法院刑事判決              九十九年度台上字第五六九號
上  訴  人  甲○○
上列上訴人因貪污案件，不服台灣高等法院中華民國九十八年十
月十三日第二審更審判決（九十七年度上重更(一)字第六０號，起
訴案號：台灣宜蘭地方法院檢察署九十三年度偵字第三八四一號
），提起上訴，本院判決如下：
    主  文
原判決撤銷，發回台灣高等法院。
    理  由
本件原判決認定上訴人甲○○有如其事實欄所載之犯行，因而撤
銷第一審關於上訴人部分之科刑判決，改判仍依牽連犯關係，從
一重論處上訴人連續依據法令從事公務之人員，利用職務上之機
會，詐取財物罪刑。固非無見。
惟查：(一)、有罪之判決書，須將認定之犯罪事實詳記於事實欄，
然後於理由內逐一說明其所憑之證據及其認定之理由，以使事實
與理由兩相一致，方為合法。倘事實欄已有敘及，而理由內未加
說明，為理由不備，理由內已加說明，而事實欄無此記載，則理
由失其依據，按諸刑事訴訟法第三百七十九條第十四款規定，其
判決當然違背法令。本件原判決事實欄記載上訴人係宜蘭縣頭城
鎮第十六屆鎮民代表會主席，綜理頭城鎮代表會所有事務及執行
該代表會各項經費支出、使用，係依法令從事於公務之人員，基
於意圖為自己不法所有之概括犯意，連續為如事實欄二三所載之
利用職務上之機會，詐取財物各犯行；並明知林張秀娥及薛文進
於民國九十年八月十五日至二十一日，均未出國考察，竟基於業
務登載不實之犯意，由該代表會秘書陳美燕（經判處罪刑確定）
於製作「宜蘭縣頭城鎮民代表會出國報告書」時，將林張秀娥二
人於上揭時間前往大陸珠江經濟特區、澳門、桂林考察之不實事
項，利用不知情之藍玲登載於公務員職務上所掌之公文書出國
報告書上，陳報宜蘭縣政府，足生損害於林張秀娥、薛文進及宜
蘭縣政府對所屬下級機關出國考察事務之監督及管理之正確性等
情，而論以貪污治罪條例第五條第一項第二款利用職務上機會詐
取財物罪及牽連犯刑法第二百十六條、第二百十三條行使公文書
不實登載等罪，理由欄併謂上訴人與陳美燕間就公文書不實登載
之犯罪，有犯意聯絡及行為分擔，為共同正犯（見原判決第三十
頁二、第三一頁第十三、十四行）。但就上訴人如何係依據法令
從事公務之人員，於理由內未說明其所憑之證據及認定之理由；
就公文書不實登載之犯行，事實欄記載「基於業務登載不實之犯
意」，亦有未合，且就該犯行與陳美燕間有否基於犯意聯絡？攸
關該犯罪行為共同正犯之認定，於事實欄未明白認定，詳為記載
，均有理由不備之違法。(二)、科刑判決所認定之事實，與所採之
證據不相適合，或認定事實與卷證資料不符，即屬判決理由矛盾
之當然違背法令。依原判決事實欄三認定之事實，天將旅行社有
限公司（下稱天將旅行社）於九十年四月二日除開立新台幣（下
同）三十五萬元支票一紙予上訴人兌領外，於同年月十日併交付
四萬八千七百元現款予上訴人；理由內並執卷附天將旅行社請款
單，資為不利於上訴人之論據等情（見原判決第二五頁第十、十
一行）。係認上訴人於上載時間有收受天將旅行社退還之支票及
現款，但上訴人於原審一再否認有收取該筆現款（見原審更(一)卷
第二四頁背面、第九六頁背面、第九八頁）。稽諸卷證，上揭四
萬八千七百元之請款單，所載請款日期為「九十年六月二十六日
」。如果無訛，與原判決認定「九十年四月十日」已交付上訴人
收受者相互齟齬，且該筆款項似以票據方式退款，並由天將旅行
社署名「Adyh」（即李靜慧）者為具領人（見第三八四一號偵查
卷(二)第十六頁），上訴人此部分所辯，似非全然無稽。此係對上
訴人有利之證據，且與上訴人詐取財物所得金額之認定攸關，於
其利益非無重要關係，自有調查必要性。原審對此未詳查釐清，
遽為不利上訴人之認定，非惟認定之事實與卷內資料不相適合，
併有證據調查職責未盡之違法。(三)、被告以外之人於檢察事務官
、司法警察官或司法警察調查中所為之陳述，並非於審判中已踐
行人證之調查證據程序，令被告以外之人具結陳述，並接受被告
之詰問，即得謂其先前於檢察事務官、司法警察官或司法警察調
查中所為之陳述即具備證據適格之要件。原判決採納證人即共同
被告林承烈（經判處罪刑確定）、陳美燕、證人李靜慧於法務部
調查局北部地區機動工作組調查時之陳述為論處上訴人之犯罪依
據之一（見原判決第四頁倒數第二行以下、第六頁第二二行以下
、第八頁第十行以下、第十二頁第七行以下、第十六頁第五行以
下、第十九頁倒數第四行以下）。然前揭證據係屬被告以外之人
於審判外之言詞陳述，為傳聞證據，上訴人及其辯護人於原審已
爭執其證據能力（見原審更(一)卷第二五、三二、九三頁），原判
決理由泛謂渠等上揭供述，均於審判時經交互詰問具結為證述，
所為證言當有證據能力云云（見原判決第三五頁第十二至十四行
），除有判決理由不備之違法外，亦與證據法則相違。(四)、行為
後法律有變更，致發生新舊法比較適用時，除與罪刑無關者，例
如易刑處分、拘束人身自由之保安處分等事項，不必列入綜合比
較，得分別適用有利於行為人之法律，另從刑原則上附隨於主刑
一併比較外，於比較新舊法時應就罪刑有關之一切情形，含本刑
及有關之共犯、未遂犯、想像競合犯、牽連犯、連續犯、結合犯
，以及累犯加重、自首減輕暨其他法定加減原因（如身分加減）
與加減例等，綜其全部罪刑之結果為比較後，擇較有利者為整體
之適用，不能予以割裂而分別適用個別有利之條文。本件上訴人
行為後，刑法部分條文已經修正公布施行，其中第三十一條第一
項關於無身分或其他特定關係之共犯規定，修正為「因身分或其
他特定關係成立之罪，其共同實行、教唆或幫助者，雖無特定關
係，仍以正犯或共犯論。但得減輕其刑。」即增訂但書「得減輕
其刑」之規定；另刪除第五十五條後段牽連犯、第五十六條連續
犯之規定。原審於為新舊法之比較時，並未就罪刑有關之一切情
形，比較其全部之結果，而為整體之適用，關於上揭共犯部分選
擇有利於上訴人之新法，關於牽連犯、連續犯部分選擇有利於上
訴人之舊法（見原判決第三四頁第九行以下），予以割裂適用，
而與判決理由論述「本於統一性及整體性原則，綜其全部罪刑之
結果而為比較」等旨（見原判決第三三頁第十、十一行）相互矛
盾，難謂無判決適用法則不當及判決理由矛盾之違法。上訴意旨
執以指摘原判決此部分不當，非無理由，應認仍有發回更審之原
因。原判決關於其餘裁判上一罪及不另為無罪諭知部分，基於審
判不可分原則，併予發回。
據上論結，應依刑事訴訟法第三百九十七條、第四百零一條，判
決如主文。
中    華    民    國  九十九  年    一    月  二十八  日
                      最高法院刑事第十一庭
                          審判長法官  石  木  欽
                                法官  洪  佳  濱
                                法官  韓  金  秀
                                法官  段  景  榕
                                法官  周  煙  平
      本件正本證明與原本無異
                                      書  記  官
中    華    民    國  九十九  年    二    月    二    日
                                                      v

司法院資訊處製作；財團法人民間司法改革基金會備份。
